【裁判字號】    89,簡上,24
【裁判日期】    891004
【裁判案由】    給付會款
【裁判全文】
臺灣板橋地方法院民事判決  八十九年度簡上字第二四號
    上  訴  人  乙○○
    訴訟代理人  丁○○
    複  代理人  甲○○
    被  上訴人  丙○○
    訴訟代理人  陳秀卿律師
                林世芬律師
右當事人間請求給付會款事件，上訴人對於中華民國八十八年十月二十二日本院三重
簡易庭八十八年度重簡字第一○九號民事判決提起上訴，本院判決如左：
    主    文
上訴駁回。
第二審訴訟費用由上訴人負擔。
    事    實
甲、上訴人方面：
一、聲明：
（一）原判決廢棄。
（二）被上訴人應給付上訴人新臺幣（下同）一百三十萬元，及自支付命令送達翌日
      起至清償日止，按年息百分之六計算之利息。
（三）訴訟費用由被上訴人負擔。
（四）上訴人願供擔保請准宣告假執行。
二、陳述：除與原判決記載相同者，茲引用之外，補稱：
（一）被上訴人並不否認曾簽發系爭五紙支票。又系爭五紙支票之背面並無任何人之
      背書，係由上訴人直接持有，顯見，被上訴人簽發系爭支票是直接交付於上訴
      人，兩造間存有直接之票據原因關係無疑。依常理，被上訴人應係積欠上訴人
      債務才可能簽發支票交付上訴人，而該債務即是借款債務。否則，只需質問被
      上訴人何以簽發系爭支票交上訴人，即可真相大白。
（二）被上訴人之女兒曾簽發票號ＣＡ0000000號、面額六十萬元、帳號00
      000000號、付款人寶島商業銀行儲蓄部、發票日八十六年六月二十日之
      另紙支票，經被上訴人背書後交付於上訴人。證人郭蔭於原審證稱：上訴人曾
      拿該紙支票向伊借款六十萬元，且上訴人拿到錢後有將該六十萬元交付被上訴
      人。此與該紙王瑞蓮為發票人、被上訴人為背書人之支票完全吻合，然因時隔
      近二年，郭蔭誤將八十六年六月二十日說成八十六年七月二十日，此部分可再
      傳訊郭蔭說明。故而，應可證明被上訴人至少積欠上訴人六十萬元。又依事證
      ，亦可證明被上訴人於八十五年四月至七月間持系爭支票交付上訴人，向上訴
      人借款一百三十萬元。
三、證據：援用原審立證方法，另提出支票影本一件，並請求訊問證人郭蔭。
乙、被上訴人方面：
一、聲明：如主文所示。
二、陳述：資與原判決記載相同者，茲引用之外，補稱：
（一）證人郭蔭於原審證述時，對於上訴人究否交付金錢與被上訴人受領？金額若干
      ？時間為何？等待證事實，均無法為確切之證明，自不足資為有利上訴人之判
      斷，自無須再予傳訊。
（二）上訴人上訴理由稱：被上訴人之女兒曾簽發票號ＣＡ0000000號、面額
      六十萬元、帳號00000000號、付款人寶島商業銀行儲蓄部、發票日八
      十六年六月二十日之另紙支票，經被上訴人背書後交付於上訴人。證人郭蔭於
      原審證稱：上訴人曾拿該紙支票向伊借款六十萬元，且上訴人拿到錢後有將該
      六十萬元交付被上訴人云云，主張被上訴人先交付系爭支票與上訴人，上訴人
      再持以向證人郭蔭借貸，核與上訴人前於原審八十八年三月二十五日答辯狀所
      稱情事迥異，益徵上訴人所言為虛。
三、證據：援用原審立證方法。
      理      由
一、上訴人起訴主張被上訴人與伊乃是朋友關係，民國八十二年間被上訴人向上訴人
    表示需借現金周轉生意，上訴人乃開始提供現金借予被上訴人，並將款項匯入被
    上訴人提供之台北縣泰山鄉農會二一五一０八號帳號，被上訴人隨即寄來如附表
    所示之支票交由上訴人收執，民國八十五年間被上訴人所開立之支票遭退票，乃
    提供其女兒王瑞蓮設於台北寶島商業銀行帳號00000000戶頭，由上訴人
    匯款繼續借其使用，迄八十六年三月間被上訴人即避不見面，伊雖不爭執票款請
    求權已罹於時效而消滅，但被上訴人確有向伊借款，爰依票款及借款之法律關係
    訴請判令被上訴人給付新台幣（下同）一百三十萬元及自收受支付命令狀翌日起
    至清償日止，按年息百分之六計算之利息。被上訴人則提出票據請求權之時效抗
    辯；就借款部分，則以：對照上訴人提出之支票及匯款單以觀，匯款單上之受款
    人係訴外人王瑞蓮而非被上訴人，是上訴人匯款之事自與被上訴人無涉；其次，
    支票面額俱為二十萬元、二十五萬元、三十萬元，而匯款金額則介於數十萬元至
    百萬元間，且兩者之日期亦相距數月之譜，是上訴人主張其曾匯款借被上訴人使
    用，洵屬無稽。再者，上訴人向鈞院聲請發支付命令時主張被上訴人積欠其互助
    會款，得標後簽發系爭支票，嗣經聲明異議移送鈞院審理時，則改稱是借款，所
    主張之原因事實前後顯然不一。況上訴人就其主張借貸與被上訴人之過程，先則
    主張先匯款再開票，後者稱先開票再匯款，陳述亦先後歧異，益徵上訴人所言毫
    無所據。末查，上訴人究否交付金錢予被上訴人受領？金額若何？時間為何等攸
    關本件判斷之重要事項均語焉不詳，而證人郭蔭及魏阿鑾之證詞亦不足證明上訴
    人曾基於借貸關係而交付金錢與上訴人受領，是上訴人迄未舉證證明曾基於消費
    借貸之關係而現實交付金錢與被上訴人使用，自難謂兩造間已成立消費借貸關係
    ，上訴人據以請求被上訴人返還借貸金額，殊無理由等語抗辯。
二、就票款請求權部分：
    按票據上之權利，對支票發票人自發票日起算，一年間不行使，因時效而消滅，
    票據法第二十二條第一項定有明文。本件如附表所示之系爭支票發票日分別在八
    十五年四月十五日至八十五年七月五日間，距上訴人起訴之八十七年十一月九日
    已逾法定之時效期間，有票據五紙在卷可按，且為兩造所不爭執，則票款請求權
    顯已罹於消滅時效，而被上訴人復於原審提出時效消滅之抗辯，則依上開說明，
    上訴人依票款之法律關係請求被上訴人給付票款，即無理由，不應准許。
三、就借款請求權部分：
（一）上訴人先係詳細陳述會款之法律關係，聲請本院對被上訴人發支付命令，嗣經
      被上訴人聲明異議視為起訴後，復主張支付命令狀之陳述錯誤，被上訴人係向
      其借款而交予如附表所示之支票，並非跟會，其前後陳述不一，則其與被上訴
      人間之簽發支票之原因關係究竟為何，已非無疑。
（二）按支票為無因證券，支票債權人就其取得支票之原因，固不負證明之責任，惟
      其既主張支票係發票人向其借款而簽發交付，以為清償方法，發票人復抗辯其
      未收受借款，消費借貸並未成立，則就借款之已交付事實，即應由票據債權人
      負舉證責任，此有最高法院七十三年度第一次民事庭會議決議可資參照。經查
      ：
    (1)上訴人主張系爭票據係被上訴人向其借款而交付，惟被上訴人否認業已收受借
      款，上訴人就該借款交付之經過，初係稱：被上訴人到伊住處，伊先借十萬元
      給被上訴人，之後再匯款給她，伊兩位朋友有在場，伊後來再向她們借的等語
      （見原審八十八年三月二十二日言詞辯論筆錄）。嗣具狀表示伊先匯款予被上
      訴人使用，被上訴人再寄上支票予伊使用，八十五年間被上訴人所開立之支票
      遭退票，被上訴人乃提其女王瑞蓮臺北寶島商業銀行帳號00000000號
      戶頭，由伊匯款繼續借被上訴人使用（見上訴人於原審提出之八十八年三月二
      十五日答辯狀）。後又改稱：被上訴人開的票不只一百三十萬元，．．．被上
      訴人都是先開票給伊，伊再匯款給被上訴人，是被上訴人指名要伊匯入王瑞蓮
      戶頭等語（見原審八十八年五月十七日言詞辯論筆錄）。再於上訴理由狀中稱
      ：被上訴人之女王瑞蓮曾簽發票號ＣＡ0000000號、面額六十萬元、帳
      號00000000號、付款人寶島商業銀行儲蓄部、發票日八十六年六月二
      十日之另紙支票，經被上訴人背書後交付於伊，即證人郭蔭於原審證稱：上訴
      人曾拿該紙支票向伊借款六十萬元，且上訴人拿到錢後有將該六十萬元交付被
      上訴人云云。上訴人顯又係主張被上訴人交付該支票予伊，伊再持以向郭蔭借
      款後，再交付金錢給被上訴人受領。就有關上訴人與被上訴人之間借款及支票
      交付之經過情形，上訴人前後所言歧異，自難遽予採信。
    (2)證人郭蔭雖於原審證稱：上訴人向伊借錢，伊有看到上訴人拿錢給被上訴人等
      語。惟亦稱伊不知道他們之間有借款關係，大約於八十六年七月二十日，上訴
      人曾向其借款四十五萬及六十萬元，但不知道那一次是第一筆。伊錢交給上訴
      人，但不知道他們中間錢如何交付．．．。伊錢交給上訴人後，上訴人如何處
      理伊不知道，上訴人拿多少錢給被上訴人，伊不知道．．．，這二張票是伊借
      錢給上訴人時，上訴人開給伊的」、「四十五萬元那張票是八十六年四月五日
      ，六十萬元是八十六年七月二十日，發票人即是王瑞蓮等語在卷（見原審八十
      八年五月十七日言詞辯論筆錄）。而參諸卷附系爭支票之到期日均在八十五年
      四月、五月及七月間，顯見縱上訴人有向證人郭蔭借款貸與被上訴人，亦係到
      期日為八十六年四月五日及同年七月二十日之票據，而與系爭支票無涉。上訴
      人聲請再傳訊證人郭蔭，謂王瑞蓮曾簽發票號ＣＡ0000000號、面額六
      十萬元、帳號00000000號、付款人寶島商業銀行儲蓄部、發票日八十
      六年六月二十日之另紙支票，證人郭蔭於原審誤將八十六年六月二十日說成八
      十六年七月二十日云云。縱使屬實，亦無從為有利上訴人之認定，此部分聲請
      核無必要，附此敘明。
    (3)另證人魏阿鑾於原審到場則證述：伊錢拿到上訴人家中交給上訴人，上訴人後
      來有背書交給伊一張七十萬的票，伊不知道上訴人後來錢交給誰等語（見原審
      八十八年五月十七日言詞辯論筆錄）。亦無法資為上訴人有將借款如數交付被
      上訴人之證明。
    (4)上訴人另提出匯款單數紙，用以資為其匯借款項予被上訴人之證明，惟卷附系
      爭支票，其到期日均在八十五年四月、五月及七月間，業如前述，而觀諸上訴
      人所提匯款單，其匯款日期均在八十五年十月至八十六年二月間，遠在系爭支
      票之到期日之後，且匯款金額與系爭票據之票載金額亦無一相符，亦不足資為
      上訴人有交付借款之認定。而原審依職權向臺南縣新營市農會函調上訴人匯款
      至被上訴人之女王瑞蓮帳戶之資料，其中於八十五年五月二十日、六月二十一
      日，固有匯款紀錄，惟金額亦與系爭票據票面金額不符，且上訴人也未能舉證
      證明此二筆匯款與被上訴人有何關係，自亦不足資為上訴人有交付借款之證明
      。此外，上訴人就其主張業已交付借款之事實，未再舉證以為證明，僅謂系爭
      支票即為交付金錢之證據云云，依最高法院上開決議意旨，即難認原告業盡舉
      證之責任，是所為借款請求之主張，洵難認為有理由。
四、綜上所述，原審為上訴人敗訴之判決，於法並無不合。上訴人仍執陳詞，指摘原
    判決不當，求予廢棄改判，為無理由，自應駁回其上訴。
五、兩造其餘攻擊防禦方法及舉證，於本件判決結果不生影響，爰不一一論列，亦此
    敘明。
據上論結，本件上訴為無理由，依民事訴訟法第四百三十六條之一第三項、第四百四
十九條第一項、第七十八條，判決如主文。
中      華      民      國    八十九    年      十      月      四      日
~B臺灣板橋地方法院民事第三庭
~B審判長法  官  游婷麟
~B      法  官  白光華
~B      法  官  李君豪
~F0
~T40
附表：
┌──────────┬────┬──────┬──────┐
│付      款      人  │發 票 日│額（新臺幣）│支 票 號 碼 │
├──────────┼────┼──────┼──────┤
│泰山鄉農會信用部    │85.04.15│250000元    │ TA0000000  │
├──────────┼────┼──────┼──────┤
│同              右  │85.04.20│300000元    │ TA0000000  │
├──────────┼────┼──────┼──────┤
│同              右  │85.05.12│250000元    │ TA0000000  │
├──────────┼────┼──────┼──────┤
│同              右  │85.05.20│200000元    │ TA0000000  │
├──────────┼────┼──────┼──────┤
│同              右  │85.07.05│300000元    │ TA0000000  │
└──────────┴────┴──────┴──────┘


司法院資訊處製作；財團法人民間司法改革基金會備份。
